臺灣高等法院民事判決　　　　　　　 95年度上更(一)字第234號
　　上　訴　人　泓燊工程有限公司
　　法定代理人　乙○○
　　訴訟代理人　廖世昌律師
　　複代理人　　王俊翔律師
　　上　訴　人　欣漢實業股份有限公司
　　法定代理人　甲○○
　　訴訟代理人　張秀夏律師
上列當事人間請求給付工程款事件，兩造對於中華民國92年5月
29日臺灣臺北地方法院90年度訴字第5152號第一審判決，各自提
起上訴，經最高法院發回更審，本院於96年11月27日言詞辯論終
結，茲判決如下：
    主  文
原判決關於(一)駁回泓燊工程有限公司後開第二項之訴，及該部分
假執行之聲請；(二)命欣漢實業股份有限公司給付新台幣壹佰肆拾
柒萬陸仟柒佰陸拾柒元自民國90年10月18日起至91年11月26日止
，按週年利率百分之五計算之利息及為假執行之宣告；(三)訴訟費
用之裁判，均廢棄。
欣漢實業股份有限公司應再給付泓燊工程有限公司新台幣玖拾參
萬參仟貳佰柒拾陸元及自民國91年11月27日起至清償日止按週年
利率百分之五計付利息。
第一項(二)廢棄部分，泓燊工程有限公司於第一審之訴及假執行之
聲請駁回。
兩造其餘上訴均駁回。
第一、二審及發回前第三審訴訟費用由泓燊工程有限公司負擔百
分之四十一，餘由欣漢實業股份有限公司負擔。
本判決第二項所命給付，於泓燊工程有限公司以新台幣參拾萬元
提供擔保後，得假執行，但欣漢實業股份有限公司以新台幣玖拾
萬元預供擔保，得免為假執行。
    事  實
甲、泓燊工程有限公司（下稱泓燊公司）方面：
一、聲明：
  (一)上訴聲明：
  1.原判決不利泓燊公司部分廢棄。
  2.欣漢實業股份有限公司（下稱欣漢公司）應再給付泓燊公司
    新台幣（下同）2,609,792元，及自起訴繕本送達翌日起至
    清償日止，依週年利率百分之五計算之利息。
  3.請准供擔保宣告假執行。
  (二)答辯聲明：欣漢公司之上訴駁回。
二、陳述：除與原判決及發回前本院判決記載相同者，茲予引用
    外，補稱略以：
  (一)訴外人陳宗明為欣漢公司之專案經理，有關台東娜路灣大飯
    店之裝修工程合約皆由其代理欣漢公司出面簽約，且由欣漢
    公司與訴外人鴻昇工程股份有限公司（下稱鴻昇公司）對於
    上開工程簽訂之工程承攬單之內容字跡與鴻昇公司簽名處之
    字跡相同，及上開承攬單為鴻昇公司所留存等情，可得知上
    開承攬單或為欣漢公司所填寫，於陳宗明簽章後交由鴻昇公
    司用印蓋章後帶回，或為鴻昇公司所填寫用印蓋章再交由陳
    宗明簽章後，由鴻昇公司帶回，足認上開工程契約或相關事
    宜，皆由陳宗明代理欣漢公司出面簽約或辦理。又由陳宗明
    於民國91年4月11日原審審理時之供述稱：「我從85年、86
    年開始做的，擔任專案部門經理工作，負責工務督導工作．
    ．．我參與整個工地室內設計裝潢部分，監督進度及品質，
    與業主及包商協調．．．工地協調、業主的協調、工地的督
    導執是我全權負責」等情，益證欣漢公司就系爭工程之工地
    現場事務，均授權陳宗明處理，陳宗明確屬欣漢公司與承包
    商間之對外窗口。陳宗明為使系爭工程順利如期完工而簽立
  　之請願書（下稱系爭請願書），應屬執行職務之代理範圍。
    又泓燊公司係基於陳宗明於系爭工程期間連續反覆代理欣漢
    公司，信賴欣漢公司業已授與代理權予陳宗明，縱陳宗明之
    經理權限已受欣漢公司之限制，惟欣漢公司亦不得以此為由
    對抗泓燊公司。
  (二)本件請求依據係基於兩造間所簽立之系爭請願書，並非任何
    其他工程合約，兩造間之權利義務關係僅須視系爭請願書之
    內容認定即可，不因其他債權債務關係而生變動。況工程界
    中屢有轉包或分包後，上包或中間包商財力週轉困難時，由
    上包或業主直接與下包協商，由下包繼續進場施作，而業主
    或上包協助下包取得應有報酬之例，本件既因中間包商鴻昇
    公司無法掌握施工進度，而下包藝米設計有限公司（下稱藝
    米公司）覺得請款困難擬予停工，波及泓燊公司，經兩造協
    商由欣漢公司就鴻昇公司應付予藝米公司之款項負監督之責
    ，如鴻昇公司未實際付款予藝米公司，則由欣漢公司代為發
    放泓燊公司之工程款。故欣漢公司僅係就鴻昇公司領款時注
    意按時給付於藝米公司負監之責，非跳過鴻昇公司而直接付
    款予藝米公司，是上開協商與欣漢公司及鴻昇公司原來之工
    程承攬契約付款義務並無矛盾，亦無違反工程界慣例。系爭
    請願書第2條所稱代為發放工程款予泓燊公司，乃以欣漢公
    司未依系爭請願書第1條規定盡監督付款之責而來，為對鴻
    昇公司原來給付工程款義務外，新負之義務，倘於監督義務
    有所違反，代為放款義務即因而發生，縱欣漢公司對於鴻昇
    公司已無給付工程款義務，若其未盡監督之責，仍無解於依
    系爭請願書第2條代為發放之責。因此依系爭請願書所載，
    欣漢公司應負之責任範圍，應依原審原證四之附件之內容，
    包括二部分，其中第1部分包括泓燊公司為完成系爭工程所
    實給付之勞務及其他建材費用，而第2部分則為泓燊公司實
    際給付之隔間工項中應有規格，先就部分工項以協議之方式
    議訂其單價者。詎原審判決理由中，竟未提及上開第1部分
    之約定，且曲解第2部分之約定為欣漢公司僅依附件報價單
    所載工項價格付款予泓燊公司，非屬該報價單所載工項部分
    ，欣漢公司自無須負責云云，顯已與當事人之真意不符。又
    原審復未將暗加天花板之工程款1,768,645元列入計算，亦
    有違誤。
  (三)藝米公司於支付3,067,672元之工程款後，尚不足清償泓燊
    公司對於藝米公司之7,154,231元工程款，藝米公司既未指
    定其欲抵充之債務，且數宗債務間亦不見獲益或清償期之差
    異，依民法第322條之規定，數宗債務即應按請款單各項工
    項比例，抵充一部，非得逕將藝米公司已支付之工程款一概
  　抵充系爭請願書附件相同之特定工項債額。原審計算泓燊公
    司依系爭請願書應負責給付之工程總價為4,544,439元後，
    竟逕自抵充藝米公司已付之全部工程款3,067,672元，亦有
    未合。
  (四)藝米公司與鴻昇公司簽訂工程承攬契約書，因隔間工項規格
    尚未定案及數量時有調整且無法確定，乃將工項變更及新增
    ，經協議訂定後，以書面附入上開契約為附件（即備忘錄）
    ，且合意將備忘錄中之輕隔間工程變更為實做實算，是工程
    承攬總價自會隨之變動，不受原契約總價之限制。又泓燊公
    司請求鴻昇公司給付之工程款期間，係從89年12月開始至90
    年8月輕隔間工程完成止，較另案臺灣高等法院臺中分院（
    下稱臺中高分院）92年度上字第13號事件中，藝米公司請求
    鴻昇公司給付之期間，係自施工後至90年3月止為長，因此
    本件請求之金額會大於臺中高分院上開判決之金額。
  (五)鴻昇公司應負代為發放工程款項予泓燊公司責任之要件，係
    鴻昇公司未能如實支付款項予承包廠商藝米公司，鴻昇公司
    非泓燊公司之債務人，自不符民法保證契約之要件。是兩造
    協議並簽署系爭請願書之真意及目的，為確保本身債權之滿
    足，亦僅有本身債權滿足後，泓燊公司始願繼續工程之進行
    ，因此系爭請願書所成立並存在於兩造間之法律關係，係獨
    立之新生債權債務關係，非如保證契約應從屬於其他法律關
    係，則系爭請願書倘完全類推適用保證契約之約定，將會違
    反簽署請願書當事人之真意。
  (六)泓燊公司提出之請款單共計7,154,231元，係指其自89年12
    月與藝米公司簽約直至90年8月工作完成之所有款項，請款
    單上記載「前期請款金額：3,067,672」，係藝米公司依約
    於90年3月5日應給付泓燊公司之工程款，本件請求之金額，
    均係系爭請願書於90年3月2日簽訂後，藝米公司所應給付泓
    燊公司之款項。
三、證據：援用原審及發回前本院前審所提出之立證方法。
乙、上訴人欣漢公司方面：
一、聲明：
  (一)上訴部分：
  1.原判決不利欣漢公司部分廢棄。
  2.上廢棄部分，泓燊公司在第一審之訴駁回。
　(二)答辯聲明：泓桑公司之上訴駁回。
二、陳述：除與原判決及發回前本院判決記載相同者，茲予引用
    外，補稱略以：
  (一)陳宗明職稱雖為專案經理，但欣漢公司在本工程之所授予職
    務僅督導工地現場，並未授權其可簽署系爭請願書，且亦無
    任何事實可證明鴻昇公司曾默示授權其對外簽約，且欣漢公
    司已於90年7月25日發函向泓燊公司表示不承認陳宗明之無
    權代理行為，泓燊公司自應就陳宗明為有權代理之事實負舉
    之責。又由陳宗明之職掌範圍觀之，陳宗明之工作內容僅為
    執行工務、監督工地品質、進度協調及與業主協調等，並不
    包括欣漢公司之財務或重大決策事項，且陳宗明亦無簽署債
    權債務合約之前例，欣漢公司無授權陳宗明簽署系爭請願書
    之可能且由證人王麗慧及陳宗明之證詞，亦知陳宗明係負責
    處理工務督導，並未經公司授權簽約。縱認系爭請願書乃陳
    宗明受欣漢公司總經理或副總經理之指揮監督所簽署，惟依
    法系爭請願書應經鴻昇公司總經理或副總經理之簽署始生效
    力，然系爭請願書上既僅有陳宗明一人之簽名，其效力自不
    及於欣漢公司。至系爭請願書之簽署地點是否在欣漢公司台
    北營業所，與陳宗明是否有權簽署並無相干，自不得以系爭
    請請願書之簽署地點為欣漢公司台北總公司，即認陳宗明為
    有權代理。
  (二)系爭請願書雖未明載保證字樣，惟依約定之內容觀之，泓燊
    公司須擔保鴻昇公司付款予藝米公司，若欣漢公司未履約時
    ，泓燊公司始發生義務，足認系爭請願書屬保證之性質，依
    公司法第16條之規定，欣漢公司無庸就系爭請願書負任何責
    任。
  (三)工程實務上，就監督付款有嚴格之前提及執行流程，包含業
    主評估施工進度是否適合辦理監督付款、業主審核分包商繼
    續施工之能力、應由業主、承包商及分包商三方共同簽立監
    督付款之合約，故承包商須同意將對業主之工程款債權讓與
    給分包商，契約雙方協議即可。是本件既非由鴻昇公司同意
    債權讓與藝米公司、藝米公司再同意將債權讓與泓燊公司，
    因此系爭請願書之性質自非監督付款。
  (四)如認系爭請願書為欣漢公司應給付工程款予泓燊公司，等於
    認定欣漢公司應承擔藝米公司對泓燊公司之工程債務，法律
    上形同無對價、無因之債務承擔行為，且該項債務承擔並未
    使欣漢公司對鴻昇公司之原有債務消滅，對欣漢公司至為不
    利。
  (五)縱依系爭請願書之記載，欣漢公司須監督鴻昇公司付款，惟
    該請願書並未提及監督之方式及欣漢公司應監督到何種程度
    ，且欣漢公司曾就鴻昇公司間之工程糾紛進行仲裁程序及和
    解，欣漢公司並已發函向泓燊公司表示不承認陳宗明之無權
    代理行為，且曾向鴻昇公司確認是否已付款予藝米公司，並
    在鴻昇公司堅決否認欣漢公司有權代其監督或發放工程款項
    予其下包後，方與鴻昇公司成立和解，是欣漢公司自已盡監
    督付款之責，在未確定監督付款義務前，不能認定欣漢公司
    係屬違約。況藝米公司向鴻昇公司提起給付工程款之訴訟，
    經臺中高分院判決勝訴確定，與鴻昇公司保證之內容大有出
    入。
  (六)縱系爭請願書為有效且欣漢公司未盡監督之責，依爭請願書
    之意旨，給付之款項應限於欣漢公司未給付鴻昇公司之款項
    及鴻昇公司未給付藝米公司之款項與屬系爭請願書附件之工
    項及款項，茲欣漢公司應給付鴻昇公司之工程款項既已結清
    ，鴻昇公司亦主張其無未給付藝米公司之款項，則欣漢公司
    自無再給付予泓燊公司之義務。況泓燊公司所提出之請款單
    ，屬欣漢公司依系爭請願書應負責及發包予鴻昇公司之部分
    ，僅有編號2明架礦纖天花板、編號3明架玻纖天板、編號4
    雙面雙層及編號5立面暗架矽酸鈣板，其餘部分，非屬欣漢
    公司應負責之部分。次者欣漢公司是最上游之承包商，則實
    際數量與單價，自應以欣漢公司發包予鴻昇公司者為準，請
    款單工項之數量較欣漢公司發包數量較商之部分，即不能請
    求。
三、證據：除援用原審及發回前本院前審提出者外，補提欣漢公
    司章程、工程承攬單與請款單為證。
    理  由
一、泓燊公司主張：欣漢公司前將其承攬之台東市娜路灣大酒店
    裝修工程，轉包予鴻昇公司，鴻昇公司又將其中木作及輕隔
    間工程（下稱系爭工程），交由藝米公司承攬，藝米公司又
    將其中輕隔間工程轉予泓燊公司承攬施作，泓燊公司並已完
    工。因鴻昇公司遲未付款予藝米公司，故藝米公司尚有工程
    款4,086,559（下稱系爭工程款）未支付予泓燊公司。經泓
    燊公司於90年3月2日與欣漢公司簽立系爭請願書，約定欣漢
    公司應監督鴻昇公司支付工程款予藝米公司，若鴻昇公司未
    能如實付款，欣漢公司應代為發放系爭工程款予泓燊公司。
    嗣因鴻昇公司迄未給付工程款予藝米公司，泓燊公司自得據
    系爭請願書請求欣漢公司如數給付系爭工程款等情，爰依系
    爭請願書之約定，求為命欣漢公司給付4,086,559元及自訴
    狀繕本送達翌日起加付法定遲延利息之判決（原審判命欣漢
    公司給付泓燊公司1,476,767元本息，而駁回泓燊公司其餘
    之請求。兩造各就其敗訴部分聲明不服）。
　　欣漢公司則以：泓燊公司與鴻昇公司間既無任何契約關係存
　  在，即無權請求鴻昇公司給付工程款，且其已完全履行對鴻
    昇公司之工程款債務，亦無代鴻昇公司發放系爭工程款予泓
    燊公司之義務。系爭請願書為陳宗明無權代理所簽訂，對欣
    漢公司不生效力。泓燊公司據系爭請願書對欣漢公司為請求
    ，自屬無理。縱泓燊公司得為請求，然依另件臺中高分院92
    年度上字第13號判決所載，藝米公司得請求鴻昇公司給付之
    工程款，僅有2,410,043元，泓燊公司請求之金額高達4,086
    ,559元，自為無據等情，資為抗辯。
二、就陳宗明有無簽立系爭請願書之權限言。泓燊公司主張伊向
    藝米公司承包系爭裝修工程中之輕隔間及天花板工程，因藝
    米公司之上包即鴻昇公司遲未付款予藝米公司，恐受波及乃
    徵得欣漢公司專案經理陳宗明同意，由欣漢公司承諾：監督
    鴻昇公司付款於承包廠商（即藝米公司），鴻昇公司若未如
    實支付款項於承包廠商，欣漢公司應代為發放如系爭請願書
    附件所載工項價格予泓燊公司等情，業據其提出藝米公司與
    泓燊公司之工程承攬契約書1件、藝米公司承認之輕隔間工
    項請款單、系爭請願書及其附件即輕隔間報價單各1紙、鴻
    昇公司與藝米公司之工程承攬契約書1件、備忘錄1紙等為證
    （原審卷13頁至第17頁、第103頁至第108頁），欣漢公司對
    於鴻昇公司將部分工程分交下包藝米公司、泓燊公司承作，
    系爭請願書為陳宗明以其代理人名義簽立，系爭請願書所稱
    承包廠商為藝米公司之事實，並不爭執，但以依公司權限規
    定，陳宗明並無權代理簽署系爭請願書為辯。按稱經理人者
    ，謂由商號之授權，為其管理事務及簽名之人，經理權得限
    於管理商號事務之一部或商號之一分號或數分號，經理人對
    於第三人之關係，就商號或其分號，或其事務之一部，視為
    其有為管理上之一切必要行為之權，民法第553條第1項、第
    3項、第554條分別定有明文。泓燊公司主張欣漢公司與鴻昇
    公司間之承攬契約，由陳宗明負責簽訂，承包廠商請款，亦
    由陳宗明辦理等情，已據其提出工程承攬單2件、請款單1件
    為憑（原審卷37頁、第66、81頁），欣漢公司就上開事實並
    無爭執，並稱陳宗明為欣漢公司專案一部之經理，職務為本
    工程之工地的協調、業主協調、工地的督導執行（本院更字
    卷27頁、28頁），證人即欣漢公司副總經理王麗慧於原審亦
    證稱：欣漢公司設有專案一、二、三部，陳宗明為專案一部
    之經理，有關專案一部事宜，都要經由陳宗明處理（原審卷
    88頁），可知陳宗明就完成本件工程有關事宜，有為管理上
    之一切必要之權。欣漢公司雖以陳宗明僅掛名專案一部經理
    ，但實為工地現場之督導，非民法上或公司法上之經理，且
    逾公司規定之權限，無簽立系爭請願書之權，即使陳宗明為
    經理，依公司法規定亦應受總經理、副總經理之指揮監督，
    不得獨立行使經理權利為辯，證人王麗慧證稱陳宗明處理之
    事務，要經其審核，且無簽立系爭請願書之權限（原審卷87
    頁），陳宗明亦稱依公司正常程序，其無簽立系爭請願書之
    權限各等語（原審卷130頁）。然兩造就陳宗明為欣漢公司
    民法上經理，已為一致陳述（本院更字卷92頁），則欣漢公
    司再以陳宗明僅為掛名經理，實為現場督導為辯，自非可採
    。又就何以陳宗明無此權限，證人王麗慧證稱：因為該請願
    書是有關財務的，只有總經理有權利簽署請願書（原審卷87
    頁），證人陳宗明則稱：不是因為涉及錢所以無權簽，是因
    為合約文件，都要公司簽署（原審卷131頁），2人所述已有
    出入。又依欣漢公司提出之共通性核決權限表所示，有關工
    程追加金額部分，於10萬元範圍內，屬於經理之權限，陳宗
    明亦有該權限，為欣漢公司所不爭（本院更字卷134頁），
    且欣漢公司對外合約，亦以陳宗明為經理，已如前述，可知
    欣漢公司辯稱陳宗明非民法上經理，無權代理有關財務事項
    云云，並非可採。又欣漢公司之章程，並無總經理、副總經
    理之設，有欣漢公司提出之公司章程可參（本院更字卷40頁
    ），且未依公司法為總經理、副總經理及經理之登記，亦有
    經濟部所設公司登記資料查詢網站所提供之資料可按，是陳
    宗明自無依公司章程受總經理、副總經理指揮監督之問題。
    又商號得授權於數經理人，但經理人中有二人之簽名者，對
    於商號，即生效力，固為民法第556條所明文，然此乃指商
    號將同一事務同時授權數經理人之情形，與本件欣漢公司已
    將本件工程即其事務一部授權由陳宗明專案負責者，並不相
    同，是欣漢公司辯稱依上開規定，系爭請願書僅由陳宗明一
    人簽名，對欣漢公司不生效力云云，即難贊同。陳宗明既經
    欣漢公司就事務之一部授與經理權，依民法第554條第1項規
    定，對於第三人之關係，就該事務視為其有為管理上之一切
    必要行為之權，即令違反欣漢公司內部權限之規定，依同法
    第557條規定，亦不得以之對抗善意第三人。本件陳宗明所
    以簽立系爭請願書，係因鴻昇公司無法掌握下包，致工程無
    法順利進行，呈半停工狀態，其又被業主逼得很緊，為求工
    程順利進行，其乃請鴻昇公司直接把他的下包約出來，一起
    協調好幾次後簽訂系爭請願書等情，已據陳宗明證述在卷（
    原審卷129頁），核與泓燊公司之法定代理人乙○○於本院
    前審陳稱：「我們和藝米一起上去找鴻昇要錢，要不到，後
    來才找欣漢的陳宗明談。陳宗明要我們趕工，他願意監督付
    款」等語（本院上字卷(一)69頁），及藝米公司負責人李志仁
    所稱：「因為我們請不到款，我們就不做，甲方（指欣漢公
    司）要我們繼續作，保證我們能拿到錢，請願書是泓燊與欣
    漢陳經理相互溝通後，我們約好在甲方的公司等候簽名，去
    的時候因為文字已經談好，就直接簽名。」等語（本院上字
    卷(一)71頁）相符，足見系爭請願書確係陳宗明為求工程順利
    而簽署，屬於其所管理事務範圍內，自屬有權簽署。又有關
    本件工程既由陳宗明全程負責，泓燊公司為確保其繼續施工
    之報酬而與陳宗明簽立系爭請願書，難認非出於善意，縱令
    欣漢公司所辯欣漢公司內部曾要求凡合約文件都要公司簽署
    ，且陳宗明簽署系爭請願書已逾欣漢公司共通性核決權限，
    亦為對於經理人權限之限制，依民法第557 條規定仍不得對
    抗泓燊公司。
三、就系爭請願書是否有效言。關於此，泓燊公司主張陳宗明既
    有簽立系爭請願書之權限，系爭請願書自屬合法有效，欣漢
    公司則辯稱系爭請願書使欣漢公司負擔新義務，性質為保證
    或無因債務承擔，依公司法第16條規定，對欣漢公司不生效
    力等語。查兩造間本無承攬契約關係，欣漢公司對泓燊公司
    並無契約義務，然依系爭請願書約定：一、欣漢公司監督鴻
    昇公司付款於藝米公司。二、鴻昇公司若未如實支付款項於
    藝米公司，欣漢公司應代為發放如系爭請願書附件所載工項
    價格予泓燊公司之內容觀之，欣漢公司因系爭請願書第一款
    之約定而負有監督鴻昇公司付款予藝米公司之義務，且於欣
    漢公司未盡此義務致鴻昇公司未如實付款予藝米公司時，即
    有依第二款代為發放工程款予泓燊公司之責任，可知欣漢公
    司因系爭請願書所負之義務，乃新發生之監督付款義務，其
    因違反此新義務對泓燊公司應負代為發放工程款之責任，亦
    為新發生之責任，與欣漢公司與鴻昇公司間、鴻昇公司與藝
    米公司間或藝米公司與泓燊公司間，基於承攬關係所生之義
    務無關，亦非承擔鴻昇公司或藝米公司對泓燊公司基於承攬
    關係所生之債務，欣漢公司辯稱系爭請願書使欣漢公司承擔
    債務云云，未可贊同。又依前開第二款約定，欣漢公司應對
    泓燊公司負代為發放工程款之責任，乃基於欣漢公司違反系
    爭請願書第一款之監督付款義務所生，係就欣漢公司本身違
    反第一款之契約義務所生之責任，與保證責任係代他人履行
    責任者（民法第739條參照），不同，無公司法第16條規定
    之適用，是欣漢公司辯稱此責任為保證責任，亦非可採，泓
    燊公司主張系爭請願書為陳宗明本於其權限所簽立，合法有
    效，可資贊同。
四、就欣漢公司有無依系爭請願書應負代為發放之責任言。欣漢
    公司有依系爭請願書，監督鴻昇公司付款予藝米公司之義務
    ，已如前述，又藝米公司曾以鴻昇公司為被告，請求系爭裝
    修工程所生之工程款，經台灣彰化地方法院（90年訴字第11
    46號）、台中高分院（92年上字第13號）審理結果，認為藝
    米公司得請求工程款為8,576,060元，3月份點工點料部分款
    153,900元，5月份點料部分182,219元，扣除已付6,502,136
    元，尚應給付2,410,043元，此有前揭判決在卷可參（原審
    卷165頁、本院上字卷(一)49頁），該判決並於94年1月5日確
    定（本院更字卷132頁），是欣漢公司倘就此2,410,043元之
    付款行為已盡監督義務，即可免負代為發放工程款於泓燊公
    司之責。就鴻昇公司依前開確定判決應給付藝米公司之2,41
    0,043元，欣漢公司並未舉證證明鴻昇公司已為給付，事實
    上依欣漢公司與鴻昇公司於91年11月26日成立之和解內容，
    鴻昇公司保證未積欠藝米公司工程款（本院上字卷(一)，59頁
    ），鴻昇公司亦不可能給付予藝米公司，則欣漢公司監督付
    款義務自未消滅。又依系爭請願書，欣漢公司既有監督鴻昇
    公司付款予藝米公司之義務，且泓燊公司於90年10月5日在
    原審提起本件訴訟，即已主張欣漢公司有此義務，欣漢公司
    並已知悉此一事實，則其於此之後付款予鴻昇公司時，自應
    就鴻昇公司有無積欠藝米公司工程款乙事，特加注意，並採
    適當監督措施，以履行其依系爭請願書第一款所生義務，乃
    欣漢公司竟仍於91年11月26日與鴻昇公司達成和解時，僅依
    鴻昇公司所稱未積欠藝米公司工程款，未向藝米公司查證，
    即將工程餘款550萬元全數支付予鴻昇公司，致無履行其監
    督鴻昇公司付款予藝米公司之義務，則泓燊公司主張欣漢公
    司未盡其監督付款之責，當屬可採，依系爭請願書第二款，
    欣漢公司自有代為發放工程款之責任。
五、就泓燊公司得請求之金額言。關於此，泓燊公司主張欣漢公
    司應就泓燊公司對藝米公司尚得請領之全部工程款負其責任
    ，欣漢公司則抗辯應限於鴻昇公司對藝米公司應給付之工程
    款等語。依系爭請願書欣漢公司代為發放工款之債務，係因
    其未盡監督付款之責任所發生之新責任，已如前述，所謂監
    督付款係指就鴻昇公司付款予藝米公司之行為負監督之責，
    至於藝米公司對泓燊公司之付款義務如何，不影響欣漢公司
    監督義務，亦為兩造所不爭（本院更字卷52頁），欣漢公司
    既就鴻昇公司對藝米公司之付款行為負監督之責，自以鴻昇
    公司對於藝米公司負有給付工程款之債務為前提，否則即無
    由欣漢公司監督鴻昇公司付款可言。又欣漢公司依系爭請願
    書第二款所以負代為發放之責任，乃因其違反第一款監督鴻
    昇公司付款予藝米公司之義務而來，故其責任範圍當不會大
    於被監督付款之鴻昇公司應付予藝米公司之款項，此不但為
    事理所當然，且欣漢公司既無監督藝米公司付款予泓燊公司
    之義務，則系爭請願書第二款所稱「代為發放工程款」，自
    非指欣漢公司代藝米公司發放，而是代鴻昇公司發放之義。
    又既曰「代為發放」，自限於鴻昇公司依其與藝米公司之承
    攬關係，原應發放予藝米公司之款項，若逾此範圍，即非「
    代」鴻昇公司發放。再者，若泓燊公司已自藝米公司取得應
    有之工程款，其工程款請求權即因之消滅，亦無再請求欣漢
    公司代為發放之問題。從而欣漢公司依系爭請願書應代為發
    放工程款予泓燊公司之責任範圍，僅不得逾鴻昇公司應給付
    藝米公司之工程款金額，亦不得逾泓燊公司得向藝米公司請
    求之金額，欣漢公司抗辯泓燊公司請求應以此金額為限等語
    （本院更字卷83頁），尚屬可採，泓燊公司主張應以泓燊公
    司對藝米公司所得請領之工程款為範圍，則難贊同。又鴻昇
    公司應給付藝米公司之工程款為2,410,043元，已如前述，
    則泓燊公司請求欣漢公司代為發放之金額，超過此一金額者
    ，自無理由。再者，藝米公司迄90年9月間尚有408萬餘元未
    付泓燊公司，有泓燊公司提出經藝米公司簽認之請款單可參
    （原審卷15頁），並經證人即藝米公司負責人李志仁於本院
    前審審理時證述在卷（本院上字卷(一)，72頁），且依系爭請
    願書第二款所載：欣漢公司應代為發放如附件所載工項價格
    予泓燊公司，而其附件即輕隔間報價單則載明：(1)該隔間工
    項因數量時有調整，故協議以實做實算為計價標準(2)該隔間
    工項因規格尚未定案，故協議以下列單項（共7項）為計價
    標準（原審卷17頁）。此附件即輕隔間報價單之單項報價與
    藝米公司與鴻昇公司間備忘錄之所載價格協議，大同小異（
    原審卷108頁），此附件之單項價格既經陳宗明認可，復與
    上包訂約之單項價格大致相同，可做為判斷欣漢公司應代為
    發放之金額。該請款單所列明架天花板單價598元部分，依
    李志仁所證此係「暗架天花板」之筆誤（本院上字卷(一)，73
    頁），則此項工程款亦在請願書之附件內，則應計入，欣漢
    公司抗辯應予扣除，尚非可採。至於該請款單之工項中，如
    明架礦纖天花板複價398,160元（即單價210元部分），又明
    架玻纖天花板單價230元，複價80,270元，單面單層單價540
    元，複價26,838元，是否包含於系爭請願書附件尚有爭議，
    又請款單內所載「欣漢點工」亦據證人李志仁陳明：點工部
    分係欣漢直接叫泓燊公司派工人的，也不透過藝米或鴻昇等
    語（本院上字卷(一)，72頁），泓燊公司亦曾書立切結書表示
    點工費用30萬元已付等語（原審卷210頁），應否扣除，亦
    有爭議。然扣除前開有爭議部分及點工部分之金額，上揭請
    款單項目符合系爭請願書附件所列單項計價標準者，至少尚
    有583萬4,6 54元（計算式：1,768, 645元＋95,850元＋24,
    000元＋1,365,552元＋468,17 9元＋733,813元＋1,378,615
    元=5,834,654元），扣除泓燊公司已自藝米公司受領工程款
    3,067,672元，泓燊公司得請求藝米公司給付之工程款，至
    少尚有2,766,982元（計算式：5,834,654-3,067, 672=2,76
    6,982），已逾鴻昇公司應付款予藝米公司之2,410,043元，
    則泓燊公司請求欣漢公司代為發放2,410,043元，自屬有據
    。泓燊公司雖主張其對藝米公司得請求之期間，較藝米公司
    得對鴻昇公司請求者為長，故其得請求之金額較藝米公司得
    請求鴻昇公司給付之金額為多，應為4,086,559元等語（本
    院更字卷16頁），然即令泓燊公司此一主張為真，於超過鴻
    昇公司應給付藝米公司之2,410,043元部分，仍不在欣漢公
    司應付代為發放之範圍，泓燊公司之請求亦屬無理由，故本
    院自無就泓燊公司對藝米公司得請求之金額究竟為何，予以
    細究必要。又欣漢公司所負代鴻昇公司發放工程款之責任，
    以鴻昇公司未如實支付予藝米公司為要件，至於鴻昇公司所
    未如實支付之工程款內容如何，要非所問，即使鴻昇公司就
    藝米公司得請求之輕隔間及天花板工程款已支付予藝米公司
    ，僅餘木作部分未為支付，仍不能免除此代為發放之責任，
    故欣漢公司抗辯其任為發放之責任，應扣除鴻昇公司未給付
    藝米公司之工程款中木作部分，僅限於輕隔間及天花板部分
    （本院上字卷(二)23-4頁、37頁），尚無可採。又欣漢公司係
    於91年11月26日與鴻昇公司達成和解時，將工程餘款550萬
    元全數支付予鴻昇公司，致無履行其監督鴻昇公司付款予藝
    米公司之義務，已如前述，則欣漢公司應自此時起，始負有
    依系爭請願書第二款代為發放工程款之義務，則泓燊公司請
    求欣漢公司給付法定遲延利息部分，應自翌日即91年11月27
    日起算。
六、綜上所述，泓燊公司依系爭請願書請求欣漢公司給付2,410,
    043元及自91年11月27日起加付法定遲延利息，為有理由，
    應予准許。逾此部分請求，則不應准許。原審判命欣漢公司
    給付1,476,767元及自90年10月18日起算之法定遲延利息，
    並為假執行宣告，駁回泓燊公司其餘請求及假執行聲請。兩
    造各自提起上訴，指摘原判決不當，求予廢棄。原審駁回泓
    燊公司請求欣漢公司給付933,276元（即2,410,043元-1,476
    ,767 元=933,276元）及自91年11月27日起算之利息部分，
    尚有未洽，泓燊公司此部分之上訴，為有理由，爰由本院將
    原判決此部分廢棄，改判如主文第2項所示。又原審判命欣
    漢公司給付1,476,767元自90年10月18日（即起訴狀繕本送
    達翌日）起至91年11月26日止之法定利息及為假執行宣告部
    分，亦有未洽，欣漢公司上訴理由固未指摘及此，仍應認欣
    漢公司此部分之上訴為有理由，爰由本院將原判決此部分廢
    棄，改判如主文第3項所示。至於兩造其餘上訴，則無理由
    ，應予駁回。又本判決所命給付，兩造陳明願供擔保請求宣
    告假執行、免假執行，核無不合，爰併各酌定相當擔保金額
    ，均准許宣告之。
七、據上論結，兩造上訴均為一部有理由，一部無理由。依民事
    訴訟法第449條第1項、第450條、第79條、第463條、第390
    條第2項、第392條第2項規定，判決如主文。
中　　華　　民　　國　　96　　年　　12　　月　　11　　日
                    民事第九庭
                        審判長法  官    黃熙嫣
                              法  官    陳玉完
                              法  官    呂太郎
正本係照原本作成。
如不服本判決，應於收受送達後20日內向本院提出上訴書狀，其
未表明上訴理由者，應於提出上訴後20日內向本院補提理由書狀
（均須按他造當事人之人數附繕本）上訴時應提出委任律師或具
有律師資格之人之委任狀；委任有律師資格者，另應附具律師資
格證書及釋明委任人與受任人有民事訴訟法第466條之1第1項但
書或第2項（詳附註）所定關係之釋明文書影本。
中　　華　　民　　國　　96　　年　　12　　月　　14　　日
　　　　　　　　　　　　　　　書記官    黃千鶴
附註：
民事訴訟法第466條之1（第1項、第2項）：
對於第二審判決上訴，上訴人應委任律師為訴訟代理人。但上訴
人或其他法定代理人具有律師資格者，不在此限。
上訴人之配偶、三親等內之血親、二親等內之姻親，或上訴人為
法人、中央或地方機關時，其所屬專任人員具有律師資格並經法
院認為適當者，亦得為第三審訴訟代理人。
